臺灣高等法院刑事判決
110年度上易字第1781號
上  訴  人  
即  被  告  黃揚晟



上列上訴人即被告因過失傷害案件，不服臺灣士林地方法院110
年度易字第273號，中華民國110年10月15日第一審判決（起訴案
號：臺灣士林地方檢察署109年度偵續一字第39號），提起上訴
，本院判決如下：
    主  文
原判決撤銷。
黃揚晟犯過失傷害罪，處拘役貳拾日，如易科罰金，以新臺幣壹
仟元折算壹日。
    事  實
一、黃揚晟與萬宗宇為新竹關西陸軍步兵206旅2營1連第86梯同
    梯服軍事訓練役之同袍，2人於服役期間就寢於通舖（上舖
    ）之相鄰床墊。黃揚晟於民國108年3月21日上午6時許，在
    新竹縣○○鎮○○○00號新竹關西陸軍步兵206旅2營1連寢室內整
    理床鋪及蚊帳時，本應注意床鋪周遭情況，避免碰觸到他人
    ，且依當時情形，並無不能注意之情事，適其隔壁床的萬宗
    宇正在折棉被（呈跪姿，背對黃揚晟），黃揚晟於轉身時，
    竟疏未注意，不慎以手肘之肘關節處，撞擊到萬宗宇後背，
    導致萬宗宇瞬間趴倒，並因而受有背部挫傷之傷害。
二、案經萬宗宇訴由臺灣士林地方檢察署檢察官偵查起訴。　　
    理  由
壹、證據能力：
    按被告以外之人於審判外之陳述，雖不符刑事訴訟法第159
    條之1至第159條之4之規定，而經當事人於審判程序同意作
    為證據，法院審酌該言詞陳述或書面陳述作成時之情況，認
    為適當者，亦得為證據。又當事人、代理人或辯護人於法院
    調查證據時，知有第159條第1項不得為證據之情形，而未於
    言詞辯論終結前聲明異議者，視為有前項之同意，同法第15
    9條之5亦有明定。查本件檢察官、上訴人即被告黃揚晟（下
    稱被告）就本判決，下列所引被告以外之人於審判外陳述之
    證據能力迄至言詞辯論終結，均未聲明異議，本院審酌該些
    供述證據作成時，核無違法取證或其他瑕疵，認為以之作為
    本案之證據屬適當，自有證據能力。其餘資以認定被告犯罪
    事實之非供述證據，均查無違反法定程序取得之情形，依刑
    事訴訟法第158條之4反面規定，亦具證據能力。
貳、實體部分：
一、認定犯罪事實所憑之證據及理由：
    訊據被告固坦承其於上開時地整理床鋪及蚊帳時，轉身不慎
    以右手肘之肘關節碰撞告訴人萬宗宇之後背致其瞬間趴倒，
    惟矢口否認有何過失傷害犯行，辯稱：我否認有過失，我轉
    身前沒有注意到告訴人的位置，若告訴人靠很近，我不可能
    注意到他，且我在自己床上做正常的事，告訴人不應該靠近
    我，也沒有證據證明我侵犯到告訴人的領域，我在自己的床
    鋪上不管做什麼動作，不太可能碰到告訴人，我在床上整理
    時有轉身的動作，但我不用時刻關注我周遭所有的領域云云
    （見原審卷第82至85頁；本院卷第298頁）。經查：
　㈠被告於上開時地，在寢室內整理床鋪及蚊帳時，於轉身時，
    其手肘之肘關節碰撞到隔壁床正在折棉被之告訴人，致其瞬
    間趴倒乙節，業據被告自承：摺棉被過程中，我有感覺撞到
    他，我是在摺棉被轉身時，有碰到他背部，我應該是手肘撞
    到他背部，當下他就直接趴下去，我就摸他背，跟他說對不
    起等語在案（見109年度偵續字第44號卷，下稱偵續卷，第2
    05頁；原審卷第82至83頁），且經告訴人於偵查及原審審理
    中具結指證歷歷（見偵續卷第79至83頁；原審卷第53至54頁
    ），此部分事實，首堪認定。
  ㈡告訴人確遭被告以手肘之肘關節撞擊後背之脊椎部位，因而
    受有事實欄所載傷勢乙節，業據告訴人於偵、審始終證述歷
    歷，且前後一致，細繹其歷次所證情節：當時係呈跪姿，在
    上舖折棉被，後背遭到大力撞擊，感到一陣疼痛，在床上躺
    了10幾秒鐘才能起身，且被告當時還有來問其「還好嗎」等
    情（見偵續卷第79頁；原審卷第53至54頁），復於原審審理
    時詳細證稱：我跪在我的床上摺棉被，突然間就一個很大力
    的力道從我的背部打過來，我瞬間往前趴，那時候被告有過
    來拍我的背說還好嗎，我說感覺怪怪的，應該還好，我感覺
    我的後背遭到很大力道撞擊，我知道是1個很硬的東西撞過
    來，我被撞到後，我瞬間往前趴，因為不舒服，所以趴在床
    上很久，所以他知道我被他撞到，很不舒服，才會過來問我
    有沒有怎樣等語（見原審卷第53至54頁）。則以告訴人當時
    之身體姿勢係呈跪姿且背朝被告，而2人身體相鄰，則被告
    做轉身動作，其手肘之肘關節確有可能撞擊到告訴人之身體
    後背。而參以告訴人瞬間趴倒床上，且遲遲無法起身之情，
    足徵被告撞擊力道非微，始會導致告訴人會有瞬間趴倒的身
    體反應。併觀諸告訴人遭撞擊後，因身體之疼痛感持續，至
    無法接受操課訓練之程度（見偵續卷第223頁），經證人即
    同梯服役之梁逸群、蔡宏量等人於偵查中均結證稱：告訴人
    遭被告撞擊背部後，即無法再參與後續課程（見偵續卷第27
    7頁），證人即陸軍步兵第206旅中尉輔導長詹冠倫於偵查中
    具結證述：告訴人在遭被告肘擊背部後，說他「當下被撞很
    痛」，他當天即有一直反應身體持續不適，其後整天均未能
    參與軍事課程等語（見偵續卷第263至265頁），堪認告訴人
    因被告肘擊後背之動作而受有傷勢一節，尚非無據。再者，
    被告嗣於翌日（22日）在幹部陪同下至206旅醫務所看診之
    情，業經證人即醫官白立凡於偵查中證述：當天是我看診，
    因為告訴人是受傷過來的，當天是幹部帶告訴人過來的，主
    要是「挫傷」，但診療紀錄只有記載開一些抗過敏的藥，本
    案應該是由我們軍方轉診到桃園總醫院做進一步檢查等語（
    見偵續卷第177至179頁），核與告訴人之108年3月25日軍旅
    手記所記載「去醫務所看了醫生，醫官說撞擊點跟不舒服的
    點好像沒關聯，至於撞擊點之脊椎及附近痠痛感覺應只是挫
    傷，不必太擔心…醫務所而後於今日轉診」等語（見偵續卷
    第134頁），大致相符，並有108年3月22日國軍治療（用藥
    ）記錄附卷可考（見108年度他字第4043號卷，下稱他卷，
    第7頁）；而告訴人於108年3月25日、30日經「診斷」為「
    背部挫傷」（上背痛則為此傷之症狀）一節，有國軍桃園總
    醫院附設民眾診療服務處108年8月30日診斷證明書、國軍桃
    園總醫院109年3月17日醫桃企管字第1090001096號函檢送之
    病情內容回覆表及病歷資料存卷可查（見他卷第8頁；偵續
    卷第161至171頁）。益徵告訴人確因被告肘擊後背之動作而
    受有「背部挫傷」之情，洵堪認定。 
  ㈢又被告與告訴人床墊相鄰，間距僅約10公分，業據被告自承
    在案（見原審卷第85頁），核與被告及告訴人於偵查中繪製
    之雙方連兵舍床舖位置圖所示相符（見109年度偵續一字39
    號，下稱偵續一卷，129、131頁），且以案發當時是早上6
    時許，乃其等起床整理床鋪之時，而被告已知悉告訴人就在
    其旁邊，是若被告在整理床鋪及蚊帳後，其轉身之過程中，
    未確認四周狀況，極可能不慎碰撞他人，佐以證人梁逸群證
    稱：床位是相鄰的，床位部分是不會有間隔的。我服役期間
    ，在摺棉被時，因空間比較擠，所以做動作就有可能會相撞
    等語（見偵續卷第275頁），被告於原審審理時亦坦承其轉
    身前，全然未曾查看確認告訴人之位置（見原審卷第84頁）
    ，可知被告於事發當時並未留意周遭狀況，更未顧及是否會
    撞及他人，則被告此舉顯有過失，至為明確。 
  ㈣被告雖辯稱沒有證據證明我有侵犯告訴人的領域云云。然而
    ，告訴人遭被告肘擊趴下時，告訴人的「腳」乃是露在雙方
    床鋪接縫處一節，業據被告陳述在卷（見原審卷第83頁），
    而告訴人斯時乃採取「跪姿」整理床鋪之情，則經告訴人指
    訴在案（見偵續卷第79頁；原審卷第53頁），是經本院審酌
    告訴人「腳」的位置、採取之「跪姿」等情狀，顯見當時告
    訴人之小腿乃是平放於自己之床鋪上，即便告訴人乃跪坐在
    自己小腿上，依照人體比例，告訴人之背部亦不至於超逾「
    腳部」；又被告自承：其當時並未發現告訴人之身體有侵入
    其床鋪範圍（見原審卷第84頁），且衡諸一般人對於突然或
    異常靠近己身之人、物均會有所察覺之常情，益徵告訴人之
    身體當時並未有特別靠近被告之處，則告訴人之背部應係處
    於自己床鋪範圍，堪可認採，足見本案乃係被告轉身時，竟
    疏未注意，不慎以手肘之肘關節處，撞擊到告訴人後背無誤
    ；被告前揭辯解，不足採信。
  ㈤至於起訴意旨雖認被告受有「下背痛」之傷害；告訴人另提
    出病歷資料主張尚受有「右手右腳麻無力、腰椎（第4、5節
    ）椎間盤（輕微）突出、腰薦椎神經根病灶、右側腰痛伴有
    坐骨神經痛」等傷勢。然查：經本院調取告訴人之相關病歷
    資料（包含影像檢查資料）送請馬偕紀念醫院鑑定，結果認
    ：依告訴人於108年3月25日至國軍桃園總醫院就診之病歷紀
    錄，告訴人之脊椎或椎間盤當時並無任何異樣。由歷次病例
    或檢驗報告，告訴人「腰椎椎間盤輕微突出、腰薦椎神經根
    病灶、右側腰痛伴有坐骨神經痛」等病徵，與國軍總醫院診
    斷之「上、下背痛」間沒有延續性，不符合病程發展。腰椎
    椎間盤突出導致神經壓迫的症狀，並不會向上背蔓延，亦即
    ，告訴人主訴上下背同時因外傷後開始疼痛，則歸咎於腰椎
    第4-5節椎間盤突出所造成為不合理。一般臨床常見造成急
    性「外傷性」椎間盤突出的可能原因多為強大衝擊力道，例
    如車禍、高處墜落、或是運動員間衝撞，且造成椎間盤突出
    之節段，往往位於衝擊位置之脊椎骨，若根據病歷中告訴人
    描述為「上背部」被肘擊，上背部與腰椎第4到5節之間的距
    離甚遠，且力度恐無法與上述外傷型態可比，力量裡應不會
    傳導至如此遠端造成單一節椎間盤突出，醫理上不合理。另
    根據台安醫院核磁共振顯示，告訴人的腰椎椎間盤突出非常
    輕微，甚至並未有神經根的壓迫，無法明確認定「腰薦椎神
    經根病灶、右側腰痛伴有坐骨神經痛」等病徵與此椎間盤突
    出直接相關。腰痛或下背痛伴有坐骨神經痛成因極多，「約
    有85％的下背痛找不到明顯的成因」，椎間盤突出僅為其中1
    個可能，甚至僅佔不到5％的成因。告訴人於108年3月21日遭
    人以手肘肘關節撞擊後背脊椎，應非上述病徵造成之原因，
    且台安醫院核磁共振影像所顯示之椎間盤突出非常輕微，應
    非造成病人下背慢性疼動之主因等語甚明，有該院111年6月
    10日馬院醫外字第1110002222號函檢送之鑑定報告書、111
    年9月13日馬院醫外字第1110005490號之補充說明存卷足憑
    （見本院卷第205至209、247至248頁）。準此，尚難認定告
    訴人之「下背痛、腰椎（第4、5節）椎間盤（輕微）突出、
    腰薦椎神經根病灶、右側腰痛伴有坐骨神經痛」（包含因而
    引發之「右手右腳麻無力」症狀）乃被告於前揭時、地肘擊
    告訴人後背之舉所致。
　㈥另卷存仁佑骨科診所雖認：臨床常見老年人的壓迫性骨折或
    年輕人的椎弓骨折，常常在外觀上都與一般人無異，因脊椎
    在內部深層，淤血不一定會跑到表皮層，另外外力撞擊點不
    一定就在腰部，可能是由縱向的力量造成關節受力增加，進
    而導致壓迫性骨折或椎間盤突出等問題。椎間盤是脊椎內的
    軟骨組織，會因為長期的受壓及突然的重力，造成周圍的韌
    帶受損或退化，導致椎間盤膨出，以致擠壓周邊的組織及神
    經，造成不適，因此，外力可能是其中之一，但不一定是唯
    一的原因，基於相信病患的原則，他是外傷後才開始有症狀
    ，此症狀也的確可能因外傷造成，是故才會推論，此症狀應
    與外傷有關等語（見他卷第32至33頁；偵續一卷第135至137
    頁）。然仁佑骨科診所為上開函覆前，僅就該診所留存之告
    訴人病歷資料為評估，並未審酌告訴人於各該院所歷次診斷
    結果一節，此有臺灣士林地方檢察署108年10月2日士檢家結
    108他4043字第1080044945號函（此函並未檢送相關病歷資
    料）存卷可參（見他卷第34頁），顯見上開函覆內容並未綜
    合告訴人歷次診斷紀錄加以判斷、鑑定，其證明力相較前揭
    馬偕紀念醫院之鑑定報告書、補充說明已有不足；況上開函
    覆內容固指「外力撞擊點不一定就在腰部，可能是由縱向的
    力量造成關節受力增加，進而導致壓迫性骨折或椎間盤突出
    等問題」，惟所謂「縱向的力道（量）可常見於試圖搬重物
    的患者，因重量壓在肩頭，越往下的椎間盤承受越大的重力
    ，造成椎間盤被擠出」一情，業經馬偕紀念醫院111年9月13
    日馬院醫外字第1110005490號函說明在卷（見本院卷第247
    頁），亦與本案乃因外力撞擊之情形不符。準此，上開仁佑
    骨科診所函覆內容，礙難逕採為不利被告之證據。
  ㈦綜上所述，本案事證明確，被告犯行堪以認定，應依法論科
    。
二、論罪：
  ㈠按行為後法律有變更者，適用行為時之法律；但行為後之法 
    律有利於行為人者，適用最有利於行為人之法律，刑法第2
    條第1項定有明文。被告本件行為後，刑法第284條業於108 
    年5月29日經總統公布修正施行，並自同年5月31日起生效。
    修正前刑法第284條第1項規定：「因過失傷害人者，處6月
    以下有期徒刑、拘役或5百元以下罰金；致重傷者，處1年以
    下有期徒刑、拘役或5百元以下罰金。」而修正後刑法第28 
    4條規定：「因過失傷害人者，處1年以下有期徒刑、拘役或
    10萬元以下罰金；致重傷者，處3年以下有期徒刑、拘役或3
    0萬元以下罰金。」並刪除第2項規定，則修正後法定刑已提
    高，經比較新舊法之結果，以修正前刑法第284條第1項之規
    定有利於被告，本件被告所為，自應適用行為時法即修正前
    刑法第284條第1項規定論處。
　㈡核被告所為，係犯修正前刑法第284條第1項前段之過失傷害 
    罪。　
三、撤銷改判之理由：
  ㈠原審就被告之過失傷害犯行予以論罪科刑，固非無見。惟：
    告訴人之「下背痛、腰椎（第4、5節）椎間盤（輕微）突出
    、腰薦椎神經根病灶、右側腰痛伴有坐骨神經痛」（包含因
    而引發之「右手右腳麻無力」症狀）尚難認定屬被告本案之
    過失行為所致一節，業經本院審認如上，原判決遽論前述傷
    勢乃本件過失傷害犯行所造成之傷勢，顯屬有誤，被告上訴
    否認犯罪，雖屬無據，然原判決既有上開違誤之處，本院自
    應撤銷改判。
　㈡爰審酌被告在床鋪相連的空間內整理床鋪時，疏未注意周遭
    情況，貿然轉身而以手肘撞擊到告訴人後背，顯有輕忽之處
    ，兼衡告訴人所受傷勢、被告之過失程度、被告否認過失迄
    今未與告訴人達成和解之犯後態度、自陳為碩士畢業之教育
    智識程度、現為科技業工程師、月薪8萬元、已婚、無子、
    需扶養父母之家庭生活狀況（見原審卷第86至87頁；本院卷
    第298頁）等一切情狀，量處如主文第2項所示之刑，並諭知
    如易科罰金之折算標準。　　　　
據上論斷，應依刑事訴訟法第369條第1項前段、第364條、第299
條第1項前段，刑法第2條第1項前段、第284條第1項前段（修正
前）、第41條第1項前段，刑法施行法第1條之1第1項、第2項前
段，判決如主文。
本案經檢察官李美金提起公訴，檢察官侯名皇到庭執行職務。
中　　華　　民　　國　　111 　年　　11　　月　　22　　日
                  刑事第十五庭  審判長法　官  陳芃宇
                                      法　官  余銘軒
                                      法　官  陳俞伶
以上正本證明與原本無異。
不得上訴。
                                      書記官  朱家麒
中　　華　　民　　國　　111 　年　　11　　月　　25　　日
附錄：本案論罪科刑法條全文
修正前中華民國刑法第284條
因過失傷害人者，處6月以下有期徒刑、拘役或5百元以下罰金；
致重傷者，處1年以下有期徒刑、拘役或5百元以下罰金。
從事業務之人，因業務上之過失傷害人者，處1年以下有期徒刑
、拘役或1千元以下罰金；致重傷者，處3年以下有期徒刑、拘役
或2千元以下罰金。